臺灣臺南地方法院刑事判決
111年度訴緝字第7號
公  訴  人  臺灣臺南地方檢察署檢察官
被      告  陳柏翰





上列被告因廢棄物清理法案件，經檢察官提起公訴（109年度偵
字第1104號、109年度偵字第12136號），被告於本院準備程序進
行中，就被訴事實為有罪之陳述，經本院合議庭裁定由受命法官
獨任進行簡式審判程序，判決如下：
    主  文
陳柏翰共同犯廢棄物清理法第四十六條第四款之非法清理廢棄物
罪，處有期徒刑壹年陸月。
未扣案犯罪所得新臺幣壹萬柒仟伍佰元沒收，於全部或一部不能
沒收或不宜執行沒收時，追徵其價額。
    犯罪事實及理由
一、本案被告陳柏翰所犯為死刑、無期徒刑、最輕本刑為3年以
    上有期徒刑以外之罪，亦非屬高等法院管轄之第一審案件，
    被告於本院準備程序就被訴事實為有罪之陳述，經本院告以
    簡式審判程序之旨，並聽取公訴人、被告之意見後，依刑事
    訴訟法第273條之1第1項規定，由合議庭裁定由受命法官獨
    任改行簡式審判程序。又依同法第273條之2之規定，本件簡
    式審判程序之證據調查，不受同法第159條第1項、第161條
    之2、第161條之3、第163條之1及第164條至第170條規定之
    限制，並得依同法第310條之2準用第454條之規定製作略式
    判決書（僅記載「證據名稱」），先予敘明。
二、犯罪事實：　　
  ㈠陳柏翰為陳金榮（綽號「金剛」）【已另行審結】之子，陳
    金榮與賴顓靖（待到案後另行審結）為舊識，賴顓靖管領其
    姊黃賴雪香所有之臺南市○○區○○段○○○○○段○000○0地號土地
    ，陳金榮、賴顓靖均知悉未經主管機關許可，不得提供土地
    堆置廢棄物。陳柏翰與身分不詳，綽號「大支」（或「仁哥
    」，下稱「大支」）之成年人、綽號「小胖」之成年人、吳
    永清（原名：吳川佶，綽號「川佶」）及葉保堂（綽號「鳥
    哥」）【吳永清、葉保堂部分均已另行審結】均知悉從事廢
    棄物清除、處理業務，應向直轄市、縣（市）主管機關或中
    央主管機關委託之機關申請核發公民營廢棄物清除機構許可
    文件後，始得從事廢棄物清除之業務。
  ㈡賴顓靖於民國108年6月20日前某日，告知陳金榮其管領之佳
    南段503之1地號土地可供人傾倒廢棄物，陳金榮得知後，基
    於未經主管機關許可而提供土地堆置廢棄物之幫助犯意，要
    求陳柏翰為賴顓靖尋找欲非法傾倒廢棄物之人。嗣後賴顓靖
    基於未經主管機關許可而提供土地堆置廢棄物之犯意，陳柏
    翰、「大支」、「小胖」、吳永清、葉保堂及方文忠共同基
    於未領有廢棄物清除許可文件而清除廢棄物之犯意聯絡，由
    賴顓靖提供佳南段503之1地號土地，「大支」、葉保堂媒介
    非法廢棄物來源，吳永清、「小胖」負責提供貨車及司機，
    陳柏翰負責「大支」、葉保堂與賴顓靖間之聯絡。賴顓靖、
    陳柏翰預先在佳南段503之1號土地上挖掘長30公尺、寬15公
    尺、深數公尺之大坑，並從門前沿路鋪設鋼板以供載運廢棄
    物之貨車行駛。完成上開準備後，前後二次（約為108年6月
    20日後數日第一次，第二次為同年月24日或同年月25日），
    由「大支」聯絡陳柏翰有事業廢棄物來源，陳柏翰通知賴顓
    靖準備，並與吳永清、「小胖」帶同空貨車共同前往指定之
    地點，由身分不詳之成年人駕駛貨車前去載運事業廢棄物後
    ，再由陳柏翰、吳永清及「小胖」押車至佳南段503之1地號
    土地傾倒。「大支」另於108年7月14日上午聯絡陳柏翰，約
    定時間傾倒事業廢棄物，因連日豪雨，陳柏翰遂指示知情而
    基於非法清除廢棄物幫助犯意之黃詠鈺（已另行審結）先行
    運送抽水機前往佳南段503之1地號土地，將傾倒廢棄物坑洞
    中之雨水先行抽除。再由葉保堂及「小胖」在國道一號麻豆
    交流道與司機方文忠（已歿，業經檢察官為不起訴處分確定
    ）會合，引導方文忠駕駛KEF-1009號自用曳引車搭配QY-P6
    號半拖車上裝載約18噸重輪胎等事業廢棄物前往佳南段503
    之1地號土地。然方文忠於108年7月14日16時至17時間，駕
    駛上開車輛行經賴顓靖之兄賴顓鎮所有之佳南段512地號土
    地（起訴書誤載為佳南段507地號土地，業經蒞庭檢察官當
    庭更正）時，因田間路窄，不慎翻覆，裝載之事業廢棄物均
    翻倒於路旁田中（亦位於佳南段512地號土地上）。陳柏翰
    等人趕緊通知吊車、挖土機連夜前來協助故障排除，至翌日
    凌晨3時許將上開車輛扶正，並將已傾倒之事業廢棄物暫時
    掩埋於該處。方文忠於108年7月15日晚間聯絡不知情之吳佳
    隆、謝再升及葉峻助等人前來協助拖運KEF-1009號自用曳引
    車搭配QY-P6號半拖車，為路過民眾查覺有異，告知巡邏員
    警，警方於同年7月15日22時前往現場查看而查獲，當場逮
    捕方文忠，並循線查獲上情。
三、證據名稱： 
  ㈠被告於警詢、偵查、本院準備程序及審理時之自白。
  ㈡證人賴顓靖、陳金榮、葉保堂、吳永清、黃詠鈺、方文忠於
    警詢、偵查中之證述、證人吳佳隆、謝再升、葉峻助、黃賴
    雪香、賴顓鎮於警詢之證述。
  ㈢臺南市政府警察局佳里分局佳里派出所自願受搜索同意書、
    搜索扣押筆錄、扣押物品目錄表及其收據【方文忠】（警1
    卷第21至27頁）、109年7月16日臺南市○○○○○○里○○○○○○○○○○
    ○○○○○○○○○○○0○○00○○○○○段000地號土地之地籍圖資網路便民
    服務系統（警1卷第32頁）、108年7月15日至7月16日傾倒廢
    棄物現場照片【員警誤載為佳南段507號土地，實為佳南段5
    12地號土地】（警1卷第33至59頁）、臺南市政府環境保護
    局公害案件稽查工作紀錄【稽查編號：14-W403157、14-W40
    3158】（偵1卷第175至177頁）、車輛詳細資料報表【牌照
    號碼：KEF-1009號】（警1卷第71頁）、車牌號碼000-0000
    號車輛之7月14日國道行車紀錄資料（偵1卷第185頁）、葉
    峻助使用之車輛詳細資料報表【牌照號碼：145-UV號】（警
    1卷第72頁）、吳佳隆使用之車輛詳細資料報表【牌照號碼
    ：926-HS號】（警1卷第73頁）、車號00-00查詢拖車車籍（
    警1卷第74頁）、賴顓靖之門號0000000000號行動電話與陳
    金榮（門號0000000000號）、被告（0000000000號）之通話
    紀錄擷圖照片（警2卷第51至55頁）、被告之手機聯絡人畫
    面擷圖（警2卷第56至57頁）、佳南段503之1地號（員警誤
    載為佳南段507號）土地之現場照片（警2卷第58至60頁）、
    佳南段503之1號土地所有權狀【權狀字號：090土字第00965
    號】（警2卷第61頁）、方文忠手機中與暱稱「黑鳥」（即
    葉保堂）之LINE通話擷圖（偵1卷第137至149頁）、賴顓鎮
    所有之佳南段512號土地所有權狀（偵1卷第173至174頁）、
    葉保堂使用車牌號碼000-0000號車輛詳細資料報表（偵1卷
    第259頁）、車牌號碼000-0000號車輛於108年7月14日至7月
    16日之車輛辨識系統紀錄（偵1卷第261至271頁）、108年10
    月18日臺灣臺南地方檢察署勘驗筆錄（偵1卷第295至297頁
    ）、方文忠之門號0000000000號行動電話之通聯紀錄（偵1
    卷第95至100頁）、葉保堂之門號0000000000號行動電話之
    通聯紀錄（偵1卷第193至195頁、偵2卷第65至70頁）、葉保
    堂門號0000000000號行動電話與被告門號0000000000號行動
    電話之雙向通聯紀錄（偵2卷第75至77頁）、被告門號00000
    00000號行動電話之雙向通聯資料查詢（偵2卷第83至86頁）
    、方文忠之門號0000000000號行動電話與謝再升之門號0000
    000000號行動電話之雙向通聯通聯紀錄、門號0000000000號
    行動電話之通聯紀錄（偵1卷第239頁、偵2卷第108至109頁
    ）、門號0000000000號行動電話之雙向通聯資料查詢（偵2
    卷第87至88頁）、方文忠之門號0000000000號行動電話與門
    號0000000000號行動電話之雙向通聯紀錄、門號0000000000
    0號行動電話之通聯紀錄（偵2卷第93至96、107至108頁）、
    門號0000000000號行動電話之通聯紀錄（偵2卷第117頁）、
    門號0000000000號行動電話之通聯紀錄（偵2卷第118頁）、
    門號0000000000號行動電話之通聯紀錄（偵2卷第119頁）、
    佳南段507地號土地建物查詢資料（本院訴字卷第105至106
    頁）、臺南市政府警察局佳里分局109年12月21日南市警佳
    偵字第1090669141號函暨檢附職務報告（本院訴字卷第145
    至149頁）、臺南市政府環境保護局109年12月29日環稽字第
    1090150215號函暨檢附照片（本院訴字卷第155至159頁）、
    臺南市政府環境保護局110年1月14日環稽字第1100003072號
    函（本院訴字卷第161頁）各1份。
四、論罪科刑：
　㈠適用法律之說明：
　⒈廢棄物清理法所稱之廢棄物，分左列二種：一、一般廢棄物
    ：垃圾、糞尿、動物屍體或其他非事業機構所產生足以污染
    環境之固體或液體廢棄物；二、事業廢棄物：①有害事業廢
    棄物：由事業機構所產生具有毒性、危險性，其濃度或數量
    足以影響人體健康或污染環境之廢棄物。②一般事業廢棄物
    ：由事業機構所產生有害事業廢棄物以外之廢棄物；從事廢
    棄物清除、處理業務者，應向直轄市、縣（市）主管機關或
    中央主管機關委託之機關申請核發公民營廢棄物清除處理機
    構許可文件後，始得受託清除、處理廢棄物業務，廢棄物清
    理法第41條第1項定有明文。是同法第46條第4款所謂未依第
    41條第1項規定領有廢棄物清除、處理許可文件者，自係指
    從事廢棄物清除、處理業務，而未經申請核發許可文件者及
    非從事廢棄物清除、處理業務，而無法申請核發許可文件者
    而言；且行為人亦不以公民營廢棄物清除處理機構為限，凡
    未領有許可證或核備文件而從事廢棄物貯存、清除、處理者
    ，即足當之。
　⒉廢棄物清理法第46條第4款所規定之「貯存、清除、處理」之
    定義，行政院環境保護署依廢棄物清理法第36條第2項之授
    權所頒定之「事業廢棄物貯存清除處理方法及設施標準」第
    2條規定，事業廢棄物之貯存、清除、處理之定義分別如下
    ：「一、貯存：指事業廢棄物於清除、處理前，放置於特定
    地點或貯存容器、設施內之行為。二、清除：指事業廢棄物
    之收集、運輸行為。三、處理：指下列行為：（一）中間處
    理：指事業廢棄物在最終處置或再利用前，以物理、化學、
    生物、熱處理或其他處理方法，改變其物理、化學、生物特
    性或成分，達成分離、減積、去毒、固化或穩定之行為。（
    二）最終處置：指衛生掩埋、封閉掩埋、安定掩埋或海洋棄
    置事業廢棄物之行為。（三）再利用：指事業產生之事業廢
    棄物自行、販賣、轉讓或委託做為原料、材料、燃料、填土
    或其他經中央目的事業主管機關認定之用途行為，並應符合
    其規定者。」上開辦法既係主管機關依法律授權制定頒行之
    行政命令，並仍有效施行之中，自應依其定義認定廢棄物相
    關業務各項行為之性質。
  ㈡論罪：
　⒈核被告所為，係犯廢棄物清理法第46條第4款前段之非法清理
    廢棄物罪。被告、吳永清、葉保堂、「大支」、「小胖」及
    方文忠間，具有犯意聯絡及行為分擔，應論以共同正犯。
　⒉按集合犯乃其犯罪構成要件中，本就預定有多數同種類之行
    為將反覆實行，立法者以此種本質上具有複數行為，反覆實
    行之犯罪，歸類為集合犯，特別規定為一個獨立之犯罪類型
    ，例如收集犯、常業犯等。廢棄物清理法第46條第4款前段
    之非法清理廢棄物罪，係以未依同法第41條第1項規定領有
    廢棄物清除、處理許可文件而受託清除、處理廢棄物者為犯
    罪主體，再依該第41條第1項前段以觀，可知立法者顯然已
    預定廢棄物之清除、處理行為通常具有反覆實行之性質。是
    本罪之成立，本質上即具有反覆性，而為集合犯（最高法院
    104年度第9次刑事庭會議決議內容、106年度台上字第637號
    判決意旨參照）。經查，被告本案3次犯行，係基於集合犯
    意，於密切接近之時間、地點反覆實施，屬集合犯之概念，
    僅成立一罪。起訴意旨認被告3次犯行係數罪，應予分論併
    罰，容有誤會，附此敘明。
　㈢爰審酌被告未依廢棄物清理法規定領有廢棄物清除、處理許
    可文件，竟非法清理廢棄物，對當地環境衛生造成危害，所
    為實屬不該；並考量被告犯後始終坦承犯行，態度尚可；參
    以佳南段503之1地號土地，業經地主黃賴雪香自行清理完畢
    ，業據黃賴雪香於警詢陳述明確（警2卷第47至48頁），並
    有臺南市政府警察局佳里分局109年12月21日南市警佳偵字
    第1090669141號函暨檢附職務報告1份（本院訴字卷第145至
    149頁）附卷可參，佳南段512地號土地上之廢棄物，迄今仍
    未清除，有臺南市政府環境保護局109年12月29日環稽字第1
    090150215號函暨檢附照片1份（本院訴字卷第155至159頁）
    在卷可佐；復斟酌本案傾倒廢棄物之種類、數量、期間；兼
    衡被告犯罪之動機、目的、手段、所生之危害，暨其自陳之
    智識程度、生活狀況（本院111訴緝7卷第78頁）等一切情狀
    ，量處如主文第1項所示之刑，以資警惕。
五、被告本案犯罪所得為新臺幣1萬7,500元，業據其於警詢、偵
    查中供述在卷（警2卷第19頁、偵2卷第254頁），上開犯罪
    所得雖未扣案，仍應依刑法第38條之1第1項、第3項規定宣
    告沒收，並於全部或一部不能沒收或不宜執行沒收時，追徵
    其價額。
據上論斷，應依刑事訴訟法第273條之1第1項、第299條第1項前
段、第310條之2、第454條第1項，判決如主文。
本案經檢察官陳鋕銘提起公訴，檢察官紀芊宇到庭執行職務。
中　　華　　民　　國　　111 　年　　2 　　月　　25　　日
　　　　　　　　　刑事第十一庭  法　官　張郁昇
以上正本證明與原本無異。
如不服本判決應於收受本判決後20日內向本院提出上訴書狀，並
應敘述具體理由。其未敘述上訴理由者，應於上訴期間屆滿後20
日內向本院補提理由書狀（均須按他造當事人之人數附繕本）「
切勿逕送上級法院」。 
　　　　　　　　　　　　　　　　書記官　陳冠盈
中　　華　　民　　國　　111 　年　　2 　　月　　25　　日
附錄本案論罪科刑法條：
廢棄物清理法第46條
有下列情形之一者，處1年以上5年以下有期徒刑，得併科新臺幣
1千5百萬元以下罰金：
一、任意棄置有害事業廢棄物。
二、事業負責人或相關人員未依本法規定之方式貯存、清除、處
    理或再利用廢棄物，致污染環境。
三、未經主管機關許可，提供土地回填、堆置廢棄物。
四、未依第41條第1項規定領有廢棄物清除、處理許可文件，從
    事廢棄物貯存、清除、處理，或未依廢棄物清除、處理許可
    文件內容貯存、清除、處理廢棄物。
五、執行機關之人員委託未取得許可文件之業者，清除、處理一
    般廢棄物者；或明知受託人非法清除、處理而仍委託。
六、公民營廢棄物處理機構負責人或相關人員、或執行機關之人
    員未處理廢棄物，開具虛偽證明。